【裁判字號】    96,訴,192
【裁判日期】    970328
【裁判案由】    清償借款
【裁判全文】
臺灣臺東地方法院民事裁定               96年度訴字第192號
原      告  荷商荷蘭銀行股份有限公司台北分公司
法定代理人  甲○○
訴訟代理人  乙○○
被      告  丙  ○
上列當事人間請求清償借款事件，本院裁定如下：
    主  文
本件移送臺灣板橋地方法院。
    理  由
一、本件原告於民國96年8月16日向行政院金融監督管理委員會
    申請自96年9月22日起概括承受臺東區中小企業銀行股份有
    限公司（以下簡稱臺東區中小企業銀行）資產、負債及營業
    （不含保留資產及保留負債）並繼續營業，經該委員會於96
    年9月6日核准在案，有該委員會96年9月6日以金管銀（五）
    字第09600365700號函文在卷可稽，是本件臺東區中小企業
    銀行與被告間之授信約定書借款契約相關權利義務，自已由
    原告概括承受，合先敘明。
二、按訴訟之全部或一部，法院認為無管轄權者，依原告聲請或
    依職權以裁定移送於其管轄法院；第24條之合意管轄，如當
    事人之一造為法人或商人，依其預定用於同類契約之條款而
    成立，按其情形顯失公平者，他造於為本案之言詞辯論前，
    得聲請移送於其管轄法院。但兩造均為法人或商人者，不在
    此限，民事訴訟法第28條第1項、第2項分別定有明文。考其
    上開法條立法意旨，在於當事人之一造為法人或商人時，通
    常占有經濟上之強勢地位，如因契約涉訟而須赴被告之住、
    居所地應訴，無論在組織及人員編制上，均尚難稱有重大不
    便。如法人或商人以預定用於同類契約之債務履行地或合意
    管轄條款，與非法人或商人之他造訂立契約時，他造就此類
    條款表面上雖有締約與否之自由，實際上幾無磋商或變更之
    餘地，則一旦因該契約涉訟，他造即必須遠赴法人或商人以
    定型化契約所預定之法院應訴，在考量應訴之不便，且多所
    勞費等程序上不利益之情況下，經濟上弱勢者往往被迫放棄
    應訴之機會，如此不僅顯失公平，並某程度侵害經濟上弱勢
    者在憲法上所保障之訴訟權，於是特別明文排除合意管轄規
    定之適用，俾在不影響當事人程序利益及浪費訴訟資源之情
    況下，賦予非法人或商人之他造於為本案之言詞辯論前，得
    聲請移送於其管轄法院之權利。因此，在無其他特別審判籍
    管轄法院之適用時，法院受理此種移轉管轄之聲請，自應依
    民事訴訟法第1條「以原就被」原則定管轄法院。
三、經查，本件原告固主張依系爭授信約定書第22條約定：「如
    因本契約涉訟時，立約人合意以貴行總行或各分行所在地之
    地方法院或台東地方法院為第一審管轄法院」，兩造合意由
    本院為管轄法院，自應由本院審理等語。惟查，本件被告戶
    籍地址位於臺北縣蘆洲市○○里○○鄰○○路426巷20號3樓，
    其住所地亦在臺北縣鶯歌鎮○○○路393號8樓，有戶役政電
    子閘門查詢資料及民事聲請閱卷狀各1紙在卷可憑，是其日
    常生活作息之地點顯均在臺北縣地區，於發生本契約紛爭須
    訴訟時，自以在該處應訴最稱便利，如謂被告須受原告單方
    所擬定條款之約束，而遠赴本院應訴，則被告在考量勞力、
    時間及費用等程序上不利益之情況下，或須因此放棄應訴之
    機會，對被告而言自屬顯失公平，被告既於言詞辯論期日前
    即97年3月6日具狀聲請移轉管轄，復於準備程序期日即97年
    3月6日當庭聲請移轉管轄，本院參酌前開規定，為保護經濟
    上弱勢之被告，爰排除本件合意管轄法院規定之適用，依民
    事訴訟法第1條之規定，自應由臺灣板橋地方法院管轄，爰
    依被告之聲請，將本件移送於該管轄法院。
四、依民事訴訟法第28條第2項，裁定如主文。
中    華    民    國    97    年    3    月    28     日
                   民事庭   法  官   黃珮茹
以上正本係照原本作成
如對本裁定抗告須於裁定送達後10日內向本院提出抗告狀，並繳
納抗告費新臺幣1,000元
                            書記官   陳俊吉
中    華    民    國    97    年    3     月    28    日


司法院資訊處製作；財團法人民間司法改革基金會備份。
